【裁判字號】    90,上易,998
【裁判日期】    900730
【裁判案由】    違反森林法等
【裁判全文】
臺灣高等法院高雄分院刑事判決                      九十年度上易字第九九八號
    上  訴  人  臺灣屏東地方法院檢察署檢察官
    被      告  甲○○○
    被      告  乙○○
右上訴人因被告違反森林法等案件，不服臺灣屏東地方法院九十年度訴字第五四號中
華民國九十年四月十二日第一審判決（起訴案號：臺灣屏東地方法院檢察署八十九年
度偵字第五三０三號），提起上訴，本院判決如左：
      主  文
上訴駁回。
      理  由
一、公訴意旨略以：被告甲○○○（起訴書誤繕何吳春次）意圖為自己不法之所有，
    於民國八十九年九月十六日某時許，在屏東縣牡丹鄉○○段第七七之三地號林業
    用地內，未經許可擅自竊取森林主產物楓香樹五十五株。得手後即將上開楓香樹
    以新台幣（下同）一萬七千五百元之價格出售予被告乙○○，被告乙○○明知上
    開楓香樹係未經許可而盜採之贓物，竟仍同意以開價格購買，並於購得後以載運
    一趟車資為九千元之代價，僱請不知情之洪銘泰（臺灣屏東地方法院檢察署檢察
    官為不起訴處分）駕駛ＡＱ—５６０號大貨車欲將上開楓香樹載往高雄市立美術
    館，而於同日十八時許，行經屏東縣牡丹鄉縣（往高雄方向）一四點
    五公里處時為警查獲，因認被告甲○○○犯有森林法第五十條前段之竊取森林主
    產物罪嫌（依刑法第三百二十條第一項竊盜罪處斷），被告乙○○犯有森林法第
    五十條後段之收買贓物罪嫌（依刑法第三百四十九條第二項故買贓物罪處斷）。
二、本件公訴人認被告二人涉有上開罪嫌，係以本件屏東縣牡丹鄉○○段第七七之三
    地號林業用地為被告甲○○○之岳父吳正吉於七十五年五月七日，向牡丹鄉公所
    承租，租約第二條第一款載明「承租人應遵照山坡保留地管理辦法之規定申請核
    准後，始得採伐」，被告甲○○○明知上開約定，並表示「伊就算去申請也不會
    被准許採伐，所以只有打個招呼而已」等語，其主觀上應有竊盜犯意；又被告乙
    ○○亦明知被告甲○○○未經准許即採伐楓香樹，其主觀上亦有贓物認識，復有
    土地登記謄本一份、會勘報告一份、照片三幀等情為據。惟訊據被告甲○○○、
    被告乙○○均否認有何前揭被訴違反森林法犯行，被告甲○○○辯稱屏東縣牡丹
    鄉○○段第七七之三地號林業用地之前是伊岳父吳正吉承租，之後讓給伊女兒吳
    素貞設定耕作權，該批楓香樹係伊於七十六年種植，這次採伐前有經過吳素貞同
    意，不知道採伐自己種的樹需要先申請核准等語，另被告乙○○則以高雄市立美
    術館要綠化環境，伊就向甲○○○購其自己所種楓香樹，林地並非保安林亦是甲
    ○○○在耕作，伊並非故買贓物等語置辯。
三、按犯罪事實應依證據認定之，無證據不得推定其犯罪事實；又不能證明被告犯罪
    者，應諭知無罪之判決，刑事訴訟法第一百五十四條、第三百零一條第一項前段
    分別定有明文。又按森林法上之竊取森林主產物罪，係特別之竊盜罪，所謂竊盜
    行為，係指對於明知為他人之物，意圖為自己不法之所有而予以竊取之而言（最
    高法院五七年度台上字第三五０九號判決意旨參照）。
四、經查：
  (一)屏東縣牡丹鄉○○段第七七地號林業用地，於七十五年四月九日由牡丹鄉鄉長與
    被告甲○○○之岳父吳正吉訂立「臺灣省山坡保留地租地造林契約書」，之後分
    割出屏東縣牡丹鄉○○段第七七之三地號土地，係原住民保留地，於八十二年七
    月五日由被告甲○○○之女吳素貞設定耕作權之事實，業據證人吳素貞於警訊陳
    明（見警卷第七頁反面），復有土地登記謄本、臺灣省山坡保留地租地造林契約
    書、土地登記申請書、戶籍登記簿各一份附卷足憑（見偵卷第二一、三一頁、第
    三九至四五頁）；又被告甲○○○售予被告乙○○前述楓香樹，而由被告乙○○
    委請不知情洪銘泰載運等情，業據被告二人供認在卷，核與證人洪銘泰於警訊、
    偵查證述情節相符（見警卷第一頁及偵卷第四、十五頁），並有契約書一份在卷
    足憑（見原審卷第五一頁），均堪信為真實。
  (二)原住民保留地開發管理辦法第九條及第三十四條定有「於本辦法施行前已由原住
    民租用造林，並已完成造林之土地，得會同行政院原住民委員會向當地登記機關
    申請登記設定地上權。」、「原住民保留地內天然林產物有下列情形之一者，得
    向鄉（鎮、市、區）公所申請，經直轄市或縣（市）主管機關專案核准採取之。
    」等明文；又森林法第四十五條第一項及第五十六條亦各規定「凡伐採林產物，
    應經主管機關許可並經查驗，始得運銷」、「違反第四十五條第一項之規定者，
    處新台幣十二萬元以上六十萬元以下之罰鍰」等情，是被告甲○○○欲採伐其種
    植於其女吳素貞有耕作權之屏東縣牡丹鄉○○段第七七之三地號上楓香樹，應先
    檢具關證明文件，報請當地鄉公所初審後，轉縣政府審查核發採運許可證後始得
    採伐，此情亦有屏東縣政府九十屏府原產字第一六三九七號函在卷可稽（見原審
    卷第二十頁），是被告甲○○○未依上開規定取得採運許可證即自行採運楓香樹
    之舉，固有會勘報告一份、照片三幀在卷為證（見警卷第九、十一頁），然此係
    核屬違反森林法第五十六條之行政罰行為，自難遽以被告甲○○○明知未經許可
    ，任意採伐楓香樹，即謂所為該當森林法第五十條前段竊取森林主產物罪責。
  (三)被告甲○○○採伐之楓香樹為其自行種植，於採伐前復已得土地耕作權人吳素貞
    同意等情，亦據證人吳素真於警訊及偵查中證述明確（見警卷第七頁反面及偵卷
    第十五、三五頁反面），即難謂被告甲○○○採伐該批楓香樹有何基於不法所有
    意圖，揆諸前開說明，自不能以森林法第五十條前段竊取森林主、副產物罪相繩
    。又查該批楓香樹既非遭竊取之贓物，被告乙○○購買該批楓香樹之行為自亦不
    構成森林法第五十條後段收買贓物罪，自難依刑法第三百四十九條第二項之故買
    贓物罪處斷。此外復查無其他積極證據足以證明被告甲○○○、乙○○有何被訴
    前揭違反森林法犯行，原審則以被告二人被訴犯罪既屬不能證明，爰為被告二人
    無罪之諭知，並無不合。上訴意旨所陳被告甲○○○明知未經許可，任意採伐楓
    香樹行為，尚難該當森林法第五十條前段竊取森林主產物罪責，已如前述；又上
    訴書所引最高法院八十年度台上字第二０六四判決，經查司法院法學資料檢索系
    統有關司法判解部分，並無與本案相關之該份判決，至於另引法務部八十法檢(二)
    字第一０三０函示意見亦認與森林法第五十條無涉（見本院卷第三五頁）。是上
    訴人即檢察官仍執前詞，指摘原判決不當，為無理由，應予駁回。
據上論結，應依刑事訴訟法第三百六十八條，判決如主文。
本案經檢察官朱文彬到庭執行職務。
中    華    民    國      九十      年       七       月     三十     日
                              臺灣高等法院高雄分院刑事第六庭
                                  審判長法官  王憲義
                                        法官  陳啟造
                                        法官  張意聰
右正本證明與原本無異。
不得上訴。
                                      書記官  王婉蓉
中    華    民    國      九十      年       七       月    三十一    日
                                                                  Ｊ


司法院資訊處製作；財團法人民間司法改革基金會備份。
